【裁判字號】    98,交聲,321
【裁判日期】    980930
【裁判案由】    聲明異議
【裁判全文】
臺灣嘉義地方法院交通事件裁定         98年度交聲字第321號
原處分機關  交通部公路總局嘉義區監理所嘉義市監理站
異  議  人
即受處分人  甲○○
上列異議人即受處分人因違反道路交通管理處罰條例案件，對於
交通部公路總局嘉義區監理所嘉義市監理站民國98年8月27日所
為處分（案號：嘉監義裁字第裁76-LAA014901號），聲明異議，
本院裁定如下：
    主  文
原處分撤銷。
甲○○不罰。
    理  由
一、原處分意旨略以：異議人即受處分人甲○○（下稱異議人）
    於民國98年4月16日12時40分許，駕駛車牌號碼RK-3123號自
    小客車，行經嘉義市○區○○街與民權路口，有「一、行經
    無號誌交岔路口不依標誌指示。二、違反道路交通安全規則
    肇事致人受傷。」之違規事實，經嘉義市政府警察局交通隊
    （下稱原舉發機關）以嘉市警交字第LAA014901號舉發違反
    道路交通管理事件通知單（下稱舉發通知單）掣單舉發。嗣
    異議人提出申訴，經交通部公路總局嘉義區監理所嘉義市監
    理站（下稱原處分機關）函請原舉發機關調查結果，仍認異
    議人有違規事實，原處分機關遂於98年8月27日作成嘉監義
    裁字第裁76-LAA014901號裁決書（下稱原處分），依道路交
    通管理處罰條例第45條第15款（漏引同條例第63條第1項第
    1款規定）、第61條第3項之規定，裁處異議人罰緩新臺幣（
    下同）600元，並記違規點數4點等語。
二、聲明異議意旨略以：異議人固不否認於上揭裁決書所載時、
    地與黃蔡樹梅所騎乘之OQY-116號重型機車發生碰撞，致黃
    蔡樹梅受傷，並由於黃蔡樹梅要求先送醫，私下和解，才未
    立即報警，嗣後因故認為報警比較恰當，才於事後報警。惟
    當天異議人因牌照號碼Q4-9195號自小貨車於路口違規停車
    ，導致異議人與黃蔡樹梅雙方互相看不到對方，且在路口異
    議人已經停車讓民權路數輛車子先行，正緩慢開動車子，車
    子已過了民權路，車門被黃蔡樹梅機車撞到車子左邊的車門
    部分，如照片所示，原處分機關及原舉發單位所認定之事實
    顯有違誤，為此聲明異議，請求撤銷原處分等情。
三、按道路交通管理處罰條例第7條之2第1項明文規定：「汽車
    駕駛人之行為有下列情形之一，當場不能或不宜攔截製單舉
    發者，得逕行舉發：一、闖紅燈或平交道。二、搶越行人穿
    越道。三、在道路收費停車處所停車，不依規定繳費。四、
    不服指揮稽查而逃逸，或聞消防車、救護車、警備車、工程
    救險車之警號不立即避讓。五、違規停車或搶越行人穿越道
    ，經各級學校交通服務隊現場導護人員簽證檢舉。六、行經
    設有收費站、地磅之道路，不依規定停車繳費或過磅。七、
    經以科學儀器取得證據資料證明其行為違規。」其立法意旨
    在於立法者對第1至6款所定特定道路違規行為，因考量其發
    生往往係在瞬間，或係由交通警察執行勤務時恰巧目睹，事
    實上不便立刻以攝影、錄影器材取證之情形所在多有，且該
    等違規事實由人之感官即可充分判定，非必以科學儀器始能
    偵測得知；至如超速或酒醉駕車等人之感官不當然即可判定
    之違規行為，或其他非屬上開列舉範圍內之違規行為，乃規
    定於同條第1項第7款需科學儀器採證始能逕行舉發，以保障
    舉發行為之正確性及憑信性。是以如非道路交通管理處罰條
    例第7條之2第1項第1至6款所列舉之情形，又無同條項第7款
    所列以科學儀器取得之證據資料，因無從推定員警之舉發為
    真正，即不得逕行舉發之。
四、本院查：
(一)異議人於98年4月16日12時40分許，駕駛車牌號碼RK-3123號
    自小客車，行經嘉義市○區○○街與民權路口，與黃蔡樹梅
    所騎乘之OQY-116號重型機車發生碰撞，致黃蔡樹梅受傷等
    情，為異議人所不爭執，復有本院卷附道路交通事故現場圖
    、道路交通事故調查告表（一、二）、異議人、黃蔡樹梅之
    嘉義市政府警察局交通隊交通事故談話記錄表、嘉義市○○
    ○道路交通事故初步分析研判表及現場照片15張（見本院卷
    第19頁至第33頁）等確認屬實。
(二)依上開卷附資料，原處分所指違規事實係發生於98年4月16
    日12時40分許，惟卷附舉發通知單之填單時間為98年6月30
    日（見本院卷第35頁），顯非當場掣單舉發，而係事後逕行
    舉發。然查，本件舉發之上開交通違規，非屬前揭道路交通
    管理處罰條例第7條之2第1項第1至6款所定違規情形，且員
    警係於交通事故發生後始據報前往現場處理，亦無可能依該
    條文第7款以科學儀器取得證據資料以證明異議人之行為違
    規。又本件交通事故發生後，異議人雖遲至同日晚間11時許
    才報警處理，惟承辦警員於同日23時23分在肇事地點為異議
    人製作談話記錄時，異議人陳稱「事後我將對方送至陽明醫
    院，待其返家，再於98年4月16日23時01分到北門所報案。
    」，復參以承辦警員於同日在肇事地點所拍攝之交通事故現
    場照片中，南北向之興中街與民權路交會的路口兩端，路上
    都有明顯標示「停車」或「停」的標誌（見本院卷第26頁、
    第30頁），可知承辦警員事發當日曾親自前往現場瞭解本件
    交通事故發生經過，並為異議人製作談話紀錄，而明確知悉
    就本件交通事故，異議人有違規情形，以及黃蔡樹梅因本件
    交通事故受有傷害。是本件交通事故發生後，並無不能或不
    宜當場掣單舉發情形，承辦員警如欲舉發本件交通違規，應
    當場為之，俾使異議人得於員警開立舉發通知單前有辯駁、
    陳述意見之機會，並就本件交通事故認定肇事因素之相關事
    實立即予以確認，俾免日後衍生爭議。惟舉發機關遲至98年
    6月30日始填製舉發通知單逕行舉發本件交通違規，於法顯
    有未合。
(三)交通違規之舉發既分為當場舉發及逕行舉發，而逕行舉發之
    受處分人並無當場向舉發員警辯駁、陳述意見之機會，故道
    路交通管理處罰條例第7條之2第1項已明文限定得逕行舉發
    之情形，則交通勤務警察或依法令執行交通稽查任務人員如
    欲採行逕行舉發之方式取締交通違規，均應符合道路交通管
    理處罰條例第7條之2第1項所規定之7款情形始可，倘不符合
    該等情形，即不得由行政機關以其便利、經濟考量，任意以
    逕行舉發之方式舉發交通違規，否則將置人民權益之保障及
    法律明文之規定於不顧。又道路交通管理處罰條例第90條固
    規定：「違反本條例之行為，自行為成立之日起；行為有連
    續或繼續之狀態者，自行為終了之日起，逾3個月不得舉發
    。但汽車肇事致人受傷或死亡案件，因肇事責任不明，已送
    鑑定者，其期間自鑑定終結之日起算。」惟此係就舉發期限
    所為規定，尚難以此遽認肇事致人受傷案件均得不受同條例
    第7條之2之限制，由員警逕行舉發。
五、綜上所述，合法舉發乃原處分機關依法裁罰之前提要件，異
    議人縱有舉發機關所指違規行為，然本件舉發既不合於法定
    程序，原處分機關據為裁決處分，即非允當，應由本院撤銷
    原處分，併為異議人不罰之諭知。
六、依道路交通管理處罰條例第87條第2項、道路交通案件處理
    辦法第20條前段，裁定如主文。
中    華    民    國    98    年    9     月    30    日
                    交通法庭  法  官  劉瓊雯
上列正本證明與原本無異。
如不服本裁定，應於裁定送達後5日內向本院提出抗告狀（應附
繕本）。
中    華    民    國    98    年    9     月    30    日
                              書記官  劉美娟


司法院資訊處製作；財團法人民間司法改革基金會備份。
